```{r, echo=FALSE, warning=FALSE, message=FALSE}
library(tidyverse)
```

## Teste t de Student

O test t de Student foi criado em 1908 por William Sealy Gosset [@Student], matemático e estatístico que trabalhava na cervejaria Guinness, em Dublin, na Irlanda. A Guinness considerava de grande importância recrutar os melhores graduados de Oxford e Cambridge para os cargos de bioquímico e estatístico de testes de sua cerveja para monitorar a qualidade da bebida. O teste t, desenvolvido por Gosset, para monitorar a qualidade da cerveja tipo stout tinha como grande diferencial o fato de poder ser aplicado em amostras de pequeno tamanho pequeno, permitindo fazer inferências com um menor número de elementos, reduzindo os custos da pesquisa.

A importância dada ao departamento científico da Guinness era tamanha que o uso de métodos estatísticos na fabricação da cerveja era considerado um segredo industrial. Alguns autores argumentam que foi esse o motivo pelo qual Gosset publicou o artigo sobre o teste t em 1908 sob o pseudônimo "Student" e o teste t passou a ser conhecido como teste t de Student.

O teste t de Student (ou simplesmente teste t) compara as médias de dois conjuntos numéricos e avalia se as diferenças entre essas médias são significativas. Quando existem mais de 3 grupos o test t não pode ser usado e nesse caso podemos usar o Anova, discutido no capítulo seguinte.

A necessidade de determinar se duas médias de amostras são diferentes entre si é uma situação extremamente frequente em pesquisas científicas. Por exemplo se um grupo experimental difere de um grupo controle, se uma amostra difere da população, se um grupo difere antes de depois de um procedimento. Nessas diversas situações, um método bastante comum é a comparação das médias da medida de interesse. Por exemplo, a média de peso de dois grupos submetidos a diferentes dietas.

### Os 3 tipos de teste t de Student

Existem 3 tipos comuns de teste t:\
- Teste t para duas amostras independentes (ou não pareadas), para comparar as médias de duas amostras independentes.\
- Teste t para duas amostras dependentes (ou pareadas), para comparar as médias de duas amostras pareadas.\
- Teste t para uma amostra, para comparar a média de uma amostra com a média de uma população.

#### Teste t para amostras independentes

O Teste t para amostras independentes é o teste padrão, ou default do test t do R.

O R tem uma função muito simples de usar para realizar o teste t: `t.test()`. Para usar essa função basta incluir como argumentos os valores obtidos de cada grupo da pesquisa e essa função do R já calcula a média de cada grupo e faz a comparação estatística.

Veja o exemplo a seguir, no qual existem dois grupos diferentes de pacientes (`controle` e `experimental`), com os valores de uma medida fictícia. Vamos primeiro criar dois conjuntos de dados numéricos, representando os valores individuais de alguma medida de um Ensaio Clínico Randomizado.

```{r}
# criando os vetores com os dados:
controle     <- c(21, 28, 24, 23, 23, 19, 28, 20, 22, 20, 26, 26)
experimental <- c(26, 27, 23, 25, 25, 29, 30, 31, 36, 23, 32, 22)

# criando uma tibble para armazenar os vetores.
result <- tibble(controle, experimental)
result

```

Muitas vezes antes de algumas análises, teremos de fazer uma transformação em nosso data frame (ou tibble), transformando o data frame do tipo wide em long como explicado no capítulo do pacote `tidyr` \@ref(tidyr).

```{r}
# carregando o pacote tidyr
library(tidyr)

# criando um data frame do tipo long
result.long <- pivot_longer(data = result,
                            cols = c("controle", "experimental"),
                            names_to = "grupo", 
                            values_to = "scores")
result.long
```

Um gráfico de boxplot pode nos mostrar que o grupo experimental tem uma média maior.

```{r}
ggplot(result.long) +
  geom_boxplot(aes(x=grupo, y=scores, fill=grupo)) +
  theme_classic()
```

Mas um gráfico não é suficiente.

Para comparar a média de cada um desses dois grupos, usamos a função `t.test()` como mostrado a seguir. Podemos fazer o test t de várias formas.

1.  Podemos usar os vetores numéricos comom argumentos.\
2.  Podemos usar o data frame wide (ou tibble), selecionando as colunas como argumentos usando o operador `$`.\
3.  podemos usar o data frame (ou tibble) no formato long.

**1. Teste t com vetores numéricos**

```{r}
# Teste t de Student para amostras independentes, padrão do R
# usando os vetores com os dados como argumentos.
t.test(controle, experimental)
```

**2. Teste t com data frame wide**

Se o data frame com os dados está no formaro wide (tidy format), ou seja, se há uma coluna para cada amostra, para realizar o test t, basta usar o operador `$` para acessar as variáveis do data frame a serem comparadas.

```{r}
t.test(result$controle, result$experimental)
```

A função `t.test()` não tem o argumento `data` (ao contrário de `lm()`, que veremos adiante). Para não repetir o nome do data frame a cada variável, podemos usar a função `with()`, que avalia a expressão dentro do data frame informado.

```{r}
with(result, t.test(controle, experimental))
```

**3. Teste t com data frame long**

Se os dados das duas amostras estão numa mesma coluna (long format), e se há uma outra coluna para identificar os grupos, o argumento para o teste t é um pouco diferente. Nesse caso, precisamos usar o operador `~` para informar ao teste que desejamos usar os dados de uma coluna (ex: scores), estratificados em dois grupos segundo os dados de uma outra coluna (ex. grupos)

```{r}
# teste t com data frame do tipo long
# explicação: os dados numéricos estão na coluna "score", a informação sobre os grupos está na variável "grupos".
t.test(scores~grupo, data=result.long)
```

#### Teste t para amostras dependentes ou pareadas

Se as amostras são dependentes, ou pareadas, precisamos incluir essa informação nos argumentos no teste. Vamos usar o mesmo data frame criado anteriormente, supondo que as medidas numéricas fossem de uma mesma amostra em dois momentos do tempo. Nesse caso o teste t deve ser um test pareado. Basta inserir o argumento `paired = TRUE`.

```{r}
t.test(controle, experimental, paired = TRUE)
```

```{r}
t.test(result$controle, result$experimental, paired = TRUE)
```

Entretanto, quando usamos a sintaxe do teste com o operador `~` não podemos inserir o argumento `paired = TRUE`, senão teremos um erro. Isso é proposital: desde a versão 4.4 do R a fórmula não aceita mais o teste pareado, porque ela não garante que as observações dos dois grupos estejam na mesma ordem. Para o teste pareado, use a sintaxe com os dois vetores, como acima.

#### Teste t para uma amostra.

No caso de uma amostras, para comparar a média de uma amostra com uma média já conhecida, basta inserir nos argumentos do teste t a amostras e o valor da média a ser comparada, como mostrado abaixo.

Para esse exemplo, vamos usar o dataset wide, chamado result, criado acima, e usar o conjunto de dados chamdo experimental como se fosse nossa única amostra. E vamos inserir um valor arbitrário da média a ser comparada (`mu = 30`).

```{r}
t.test(result$experimental, mu= 30)
```

Ou, com a função `with()`, informando o data frame primeiro e depois o nome da coluna/variável.

```{r}
with(result, t.test(experimental, mu = 30))
```

### Extraindo os resultados do teste t

O output dos testes estatísticos no R é uma lista com diversos resultados, que podem ser acessados com o operador `$`, tal como elementos de um data frame. Podemos verificar a estrutura dessa lista com o comando `str()`. Mas para isso é preciso armazenar o resultado do test num objeto. Chamaremos aqui esse objeto de `test.results`.

```{r}
# armazemando os resultados do test num objeto chamado test.results
test.results <- t.test(scores~grupo, data=result.long)
```

```{r}
# verificando o objeto test.results com str
str(test.results)
```

podemos extrair o valor de p, ou qualquer outro valor usando o operador `$`.

```{r}
p_value <- test.results$p.value
p_value
```

Veja que cada informação do teste está armazenada numa variável que podemos agora acessar. Isso é útil para escrevermos relatórios dinâmicos. Veja a seguinte frase abaixo:

> A diferença entre as médias foi estatisticamente significativa (p=`r p_value`).

Nessa frase eu não digitei o valor de p, mas inseri a variável `p_value`. Isso é o que torna os relatórios dinâmicos, pois se houver alguma mudança nos dados, basta rodar novamente o código e o valor de p no texto vai ser automaticamente corrigido.

Essa foi a frase que eu digitei:

> A diferença entre as médias foi estatisticamente significativa (p= `` `r "\u0060r p_value\u0060"` ``).

O backtick (backquote ou acento grave) informa o início e o fim de um código, a letra `r` logo no início informa que o código a seguir é um código da linguagem R e `p_value` vai ser então interpretado como a variável `p_value` e seu valor é que será mostrado no texto.

Atente-se para o detalhe de que as médias estão numa mesma variável `estimate`:

```{r}
test.results$estimate
```

Para acessar cada um desses valores individualmente é necessário indicar isso explicitamente usando o operador `[]`.

```{r}
test.results$estimate[1]
```

Veja que da forma como fizemos acima o resultado foi a média do grupo controle, mas o texto veio junto. Para extrair apenas o valor numérico devemos incluir mais um elemento no código, a função `as.mumeric()`.

```{r}
as.numeric(test.results$estimate[1])
```
